【裁判字號】    98,訴,3100
【裁判日期】    991223
【裁判案由】    重傷害
【裁判全文】
臺灣板橋地方法院刑事判決              98年度訴字第3100號
公  訴  人  臺灣板橋地方法院檢察署檢察官
被      告  蕭健原
選任辯護人  徐國勇律師
            黃育勳律師
上列被告因重傷害案件，經檢察官提起公訴（98年度偵字第1698
3號），本院判決如下：
    主  文
蕭健原傷害人之身體，處有期徒刑壹年。緩刑肆年。
    事  實
一、蕭健原與施乃瑄係男女朋友，兩人於民國98年6 月16日上午
    近10時許，在施乃瑄位於臺北縣永和市○○路○ 段66號10樓
    住處內，因蕭健原懷疑施乃瑄另有交往對象，兩人發生爭執
    ，蕭健原竟基於傷害之犯意，於同日上午近11時許，在上址
    屋內拉扯施乃瑄之頭髮並對施乃瑄臉部施打巴掌，為施乃瑄
    之同居表妹陳芝淇( 起訴書誤載為陳芝琪) 發現後，請人報
    警處理，經警到場後，施乃瑄表明不願離開其住處，而與蕭
    健原繼續留在屋內。詎警方離去後，蕭健原於同日上午11時
    許至下午1 時許間，仍接續上開傷害之犯意，多次徒手對施
    乃瑄施以巴掌、拉扯施乃瑄之頭髮及其雙手手臂、肩部，並
    以垃圾朝施乃瑄之身上丟擲及持水往施乃瑄身上潑灑，致施
    乃瑄受有鼻部及雙側眼眶瘀傷、右眼鞏膜下出血、右前臂、
    左手背手腕、左肩等處瘀傷。嗣蕭健原於同日下午近2 時許
    ，外出購物後復返回上址，發現施乃瑄呈意識不清狀態，始
    緊急撥打119 將施乃瑄送往天主教耕莘醫院永和分院( 下稱
    耕莘醫院永和分院) 急救，經診斷為腦出血合併腦水腫，復
    經施以開顱手術取出腦內血塊及減壓後，施乃瑄始恢復意識
    。
二、案經施乃瑄告訴及臺北縣政府警察局永和分局移送臺灣板橋
    地方法院檢察署檢察官偵查起訴。
    理  由
壹、證據能力部分：
    按刑事訴訟法第159 條第1 項雖規定，被告以外之人於審判
    外之言詞或書面陳述，除法律有規定外，不得作為證據。惟
    同法第159 條之5 明定：「被告以外之人於審判外之陳述，
    雖不符前4 條之規定，而經當事人於審判程序同意作為證據
    ，法院審酌該言詞陳述或書面陳述作成時之情況，認為適當
    者，亦得為證據。」、「當事人、代理人或辯護人於法院調
    查證據時，知有第159 條第1 項不得為證據之情形，而未於
    言詞辯論終結前聲明異議者，視為有前項之同意。」，其立
    法理由在於傳聞證據未經當事人之反對詰問予以核實，乃排
    斥其證據能力。惟當事人如放棄對原供述人之反對詰問權，
    於審判程序表示同意該等傳聞證據可作為證據，此時，法院
    除認該傳聞證據欠缺適當性外，自可承認其證據能力。又
    當事人、代理人或辯護人於調查證據時，知有刑事訴訟法第
    159 條第1 項不得為證據之情形，卻表示「對於證據調查無
    異議」、「沒有意見」等意思，而未於言詞辯論終結前聲明
    異議者，應視為已有將該等傳聞證據採為證據之同意，最高
    法院93年度台上字第3533號、94年度台上字第2976號判決亦
    採同一見解。經查：本案被告蕭健原、辯護人及檢察官於本
    院審判期日，對於下列經本院調查之證據方法，均表示對證
    據能力不爭執，復於審判期日就本院一一提示之前揭證據方
    法於言詞辯論終結前，均亦未就所調查之證據主張有刑事訴
    訟法第159 條第1 項不得為證據之情形，是參照上開說明要
    旨，
    本案經調查之證據，均有證據能力，合先敘明。
貳、認定犯罪事實所憑之證據及理由：
一、上揭事實，業據被告於警詢、偵查及本院審理時坦認不諱，
    核與證人即告訴人施乃瑄、證人陳芝淇、證人即告訴人之妹
    施妘儒於警詢、偵查中、本院審理時證述情節相符( 見臺灣
    板橋地方法院檢察署98年度偵字第16983 號卷第16至20頁、
    第59至61頁、第78至81頁、本院卷第182 至187 頁) ，並有
    耕莘醫院永和分院患者病危通知單、甲種診斷證明書、病歷
    資料、告訴人送醫急救時照片5 張、案發現場照片14張、告
    訴人上址住處之屋內平面位置圖、臺北縣政府警察局98年6
    月16日上午10時至12時員警工作紀錄簿、臺北縣政府消防局
    救護紀錄表、臺北縣政府警察局永和分局偵辦蕭健原涉嫌殺
    人未遂案現場勘察報告各1 份在卷可憑( 同上偵查卷第24至
    27頁、第34至42頁、第65頁、第83至168 頁、臺灣板橋地方
    法院檢察署98年度核退字第122 號第8 頁、第16至33頁)，
    核與被告之自白相符，堪認其自白與事實相符，而得採信為
    真實。
二、至公訴人雖認：證人陳芝淇於案發當日上午11時許與警方離
    去告訴人上址住處，而留下告訴人與被告兩人在屋內後，被
    告明知頭部為人體要害，若遭重擊，極易造成身體或健康重
    大不治或難治之傷害，竟變更為重傷害之犯意，而先後出拳
    猛力毆打告訴人之頭部，致告訴人因遭被告前開打巴掌及出
    拳毆打之舉，造成頭部外傷合併硬腦膜下出血及腦水腫、並
    陷入深度昏迷（昏迷指數僅3 分），雖經緊急送醫救治，而
    未造成身體或健康上重大不治或難治之重傷害（惟仍有近期
    記憶障礙即不易記起最近剛發生過事件之後遺症），因認被
    告上開所為係涉犯刑法第278 條第3 項、第1 項之重傷害未
    遂罪。惟按犯罪事實應依證據認定之，無證據不得認定犯罪
    事實，刑事訴訟法第154 條第2 項定有明文。訊據被告矢口
    否認有何重傷害犯行，辯稱：伊當時雖很生氣，但只有拉扯
    告訴人之頭髮，並未徒手毆打告訴人頭部，亦未拉著告訴人
    之頭髮使其頭部撞擊牆壁，告訴人先前即有自殘之紀錄，當
    日兩人因告訴人是否另有交往對象而發生爭執時，因告訴人
    自覺有欺騙伊，故有自己以後腦去撞擊房間和客廳的牆壁，
    及房間內的床架，撞擊力道很大，伊來不及阻止，故有撞到
    2 、3 次等語。經查：
(一)、告訴人於前開時、地，因呈意識不清狀態，經送往耕莘醫院
    永和分院急救，經診斷為腦出血合併腦水腫，復經施以開顱
    手術取出腦內血塊及減壓後始恢復意識，業經本院認定如上
    。又經本院於審理中函請長庚醫療財團法人高雄長庚紀念醫
    院( 下稱高雄長庚醫院) 就告訴人之視力及智能是否因外力
    傷害致有所缺損進行鑑定，其鑑定結果為：告訴人雙眼右半
    邊視野明顯缺損，係典型的左大腦受傷所致，輔以告訴人曾
    於98年6 月16日有頭部外傷，導致硬腦膜下出血，應可認定
    係外力造成，其視野缺損情形應符合勞工保險殘障給付標準
    表障害項目第23點「兩目遺存半盲症，視野狹窄或視野變形
    者」之程度，可能無法注意雙眼右方物件，故於行走或騎車
    應有較高之風險，但閱讀時則可利用脖子轉動以彌補視野缺
    損，且此視野缺損日後無恢復可能。又經對告訴人施以迷你
    精神狀態檢查(MMSE)，測得分數為18分，滿分為30分。此測
    驗受測者得分越高，表示其智能表現越佳，惟仍建議合併參
    考其他評量結果正確評估受測者之智能狀態；另因該測驗內
    容涉及受測者之讀、寫能力，教育程度較高者之得分即可能
    越高，惟受測者接受測驗時可能因聽力或視力不佳或精神狀
    態不穩定等因素，而影響其評量分數，故無法僅依評量數值
    說明其於醫學上之意義為何。另經對告訴人施以智商測驗，
    測得分數為71分，一般人之得分平均約為10 0分左右，研判
    告訴人之智能程度較一般正常人顯著低落，輔以告訴人曾有
    硬腦膜下腔出血之病史，可認為該外傷係造成告訴人智能低
    落原因，至其情形有無復原或改善之可能，須視該傷害未來
    能否經由治療而改善，且傷害之位置、大小及時間均可能影
    響受損智能恢復之程度等語，有該院編號第099007號鑑定書
    、99年7 月13日(99)長庚院高字第965323號函文各1 份在卷
    可稽( 見本院卷第138 至139 頁、第143 至144 頁) ，此外
    ，並有告訴人之身心障礙手冊( 障礙類別：失智症，障礙程
    度：輕度，障礙日期：99.01.13，重新鑑定日期：100.02)
    影本、臺東縣政府99年8 月12日函文暨所檢附據以核發上開
    身心障礙手冊之身心障礙者鑑定表各1 份在卷可憑( 見本院
    卷第145 頁、第160 至166 頁) ，是上開傷害既已造成告訴
    人雙眼右半邊視野缺損之結果，且日後並無復原之可能，應
    認已該當於刑法第10條第4 項第1 目所規定「對於一目之視
    能嚴重減損」之重傷害結果。至告訴人雖另因外力造成其智
    能減損，惟據上開高雄長庚醫院所出具鑑定意旨及身心障礙
    者鑑定表之鑑定意見，此智能減損情形並非無復原之可能(
    故需於核發身心障礙手冊1 年後再鑑定) ，且參以告訴人於
    99 年10 月12日在本院作證時( 距離其於99年4 月22日接受
    高雄長庚醫院鑑定約半年餘) ，對於公訴人、辯護人及本院
    之提問問題的理解及回答時之措辭、語句通順程度，已未見
    有顯著低於一般人之情形，是以目前依卷內現有事證，尚未
    能認定其智能減損之程度已該當於同條項第6 目所規範之「
    其他於身體或健康，有重大不治或難治」之重傷害結果。
(二)、惟就造成告訴人受有上開傷害之原因，告訴人雖於審理時證
    稱：「當天被告在房間打我巴掌... 後來又拉我的頭髮去撞
    牆，不然就是就拳頭打我，當時我長髮，被告往後拉我的頭
    髮，越打越嚴重」、「被告是抓住我後腦勺的頭髮、拉我頭
    部左邊靠近頭頂的部分去撞牆，撞房間靠近走道的那道牆，
    當時我坐在地上」等語( 見本院卷第182 頁至184 頁) ，然
    其於偵查中卻係證稱：「98年6 月16日當天在家裡發生什麼
    事情我忘記了。【提示房間地板頭髮照片】是我的頭髮，我
    被蕭健原抓頭髮，他生氣抓我頭髮，但是沒有抓我頭髮去撞
    牆壁、地板、床架。」、「( 問：當天蕭健原除了用拳頭打
    你，抓你頭髮之外，還有無其他攻擊的動作?)應該沒有，我
    忘記了」( 見偵查卷第78頁至81頁) ，其前後指訴有所不一
    。而佐以告訴人上開受傷部位係在腦部，不僅已影響其智能
    表現，並使其於偵查中對當日兩人發生爭吵經過已不復記憶
    ，則告訴人事後於審理中反而能鉅細彌遺指稱其遭被告拉扯
    頭髮之部位及撞擊牆壁之位置、方式，究係出於記憶能力之
    恢復，抑或係於案發後迄至本院審理期間，聽聞旁人對於案
    發經過之描述後，自行所為之推論猜測之詞，而於審理時為
    如上之證述內容，已非無疑，尚難遽予採信。
(三)、再者，經本院向中央健康保險局調閱告訴人於案發前即97年
    1 月1 日迄至98年6 月16日期間之就醫紀錄，並進而向德美
    診所函詢結果，告訴人確曾於98年5 月26日、27日兩度因「
    左手腕撕裂傷」(0.6*0.3*0.3公分) 而到該診所就診，則有
    中央健康保險局臺北分局98年12月25日健保北費二字第0980
    131960號函文暨檢附資料、德美診所99年2 月2 日美字第99
    0201號函文暨所檢附之病歷資料及傷勢照片2 張在卷可憑(
    見本院卷第85頁至88頁、第112 至115 頁) ，而觀以上開照
    片所示，告訴人之手腕上有十數道深淺不一之割傷，顯係以
    利物割傷手腕所致。且告訴人亦於審理時自承與被告交往期
    間，曾因和被告吵架而割腕；案發當天被告在房間拉伊頭髮
    時，伊有兩次自己撞牆，是用頭甩往旁邊的牆壁，伊忘記是
    甩向哪一邊，當時伊的心情一團亂，精神崩潰，心情不穩，
    撞牆的目的是讓自己心情比較平穩，之後被告就抓伊的頭髮
    往牆壁撞，到客廳有無繼續自己撞牆，伊則不清楚等語( 見
    本院卷第186 至187 頁) ，足認被告辯稱告訴人之前即有自
    殘傾向，於98年6 月16日亦有自行以頭部撞擊房間的牆壁乙
    節，並非全然無據。公訴人徒以前揭員警所製作之現場勘察
    或人體肌肉組織等跡證之事實，即推論告訴人並無以頭部撞
    擊牆壁、柱子、地板、床板等自殘行為，即有未洽。
(四)、再者，告訴人於前揭時、地送醫急診時，其頭部電腦斷層掃
    描顯示左側大腦及大腦鐮旁( 位於頭頂正中處) 有急性的硬
    腦膜下出血，但無法據以判斷其頭部受力之位置，則有耕莘
    醫院永和分院99年9 月16日耕永醫字第0990005126號函文在
    卷可稽( 見本院卷第169 頁至170 頁) ，則縱認告訴人於審
    理時指稱伊自行撞牆後，被告亦有抓伊的頭髮去撞牆乙節為
    真，然究係告訴人本身之撞擊行為抑或是被告拉扯告訴人頭
    髮去撞擊牆壁之行為，造成告訴人之硬腦膜下出血及腦血腫
    ，並進而造成告訴人雙眼右側視野缺損之重傷害結果暨智能
    減損之傷害結果，依卷內現有事證，顯已無從查知判斷，依
    罪疑惟輕原則，即應從有利於被告之判斷。是以，縱被告有
    上開傷害行為，亦難以謂其行為與告訴人上開所受重傷害結
    果( 視野缺損) 及傷害結果間( 智能減損) 有因果關係存在
    ，即難遽論被告以重傷害未遂或重傷害既遂、或傷害致重傷
    之罪名。
三、至被告另辯稱伊於撥打119 將告訴人送醫途中，即有自行向
    救護人員坦承告訴人的傷勢是伊毆打的，也有告訴醫院的人
    說請警察過來作筆錄，故本案應有自首規定之適用云云。惟
    按自首以對於未發覺之罪投案而受裁判為要件，至其方式雖
    不限於自行投案，即託人代理自首或向非偵查機關請其轉送
    ，亦無不可，但須有向該管司法機關自承犯罪而受裁判之事
    實，始生效力，若於犯罪後，僅向被害人或非有偵查犯罪職
    務之公務員陳述自己犯罪之事實，而無受裁判之表示，即與
    自首之條件不符，最高法院50年台上字第65號判例參照。查
    本案到場實施救護之臺北縣政府消防局第一大隊永利分隊救
    護人員林高源於審理時證稱：伊等當日接獲消防局的指揮中
    心通知到現場後，被告表示患者因洗澡倒在浴室，因患者意
    識不清，屬危急個案需立即送醫，故伊等並未通報警局。嗣
    患者送醫途中，被告有上救護車，在車上時伊並未詢問是否
    是被告毆打患者，被告自己也沒有說，嗣到醫院時，伊忙著
    向醫院護士交接患者的狀況，沒有印象被告有靠近，醫院急
    診病歷上關於病情描述的記載( 見核退卷第9 頁) 伊並不知
    情等語( 見本院卷第201 頁背面至第203 頁) ；證人即當日
    同到現場救護之臺北縣政府消防局第一大隊國光分隊救護人
    員王柏仲亦證稱：伊到場時被告有無在場、有無隨同上車伊
    均已無印象，但印象中並沒有人表示要報警處理，通常與護
    理人員交接病患後伊等即返隊，並未聽聞被告向護理人員表
    示要通報警察等語( 見本院卷第204 頁) ，是被告辯稱其有
    自行向救護人員坦承告訴人的傷勢是伊毆打的云云，即屬無
    據。再觀以上開耕莘醫院永和分院98年6 月16日之急診病歷
    病情描述欄雖記載: 「朋友訴發生爭執，有毆打情形..」等
    語( 見核退卷第9 頁) ，其上並有「中正橋派出所」之字樣
    ，然查被告於警詢時，經員警詢問以：「今日因醫院通知警
    方，你女友施乃瑄病危通知，所以警方通知你到所製作筆錄
    是否正確？」時供稱: 「今日我送我女友到醫院，警方到場
    將我帶回派出所製作筆錄」( 見偵查卷第7 頁) ，被告於斯
    時並未陳明係其主動要求醫院人員代為報警，而自願隨同警
    員返所接受調查；嗣被告於審理時亦供稱：「到了醫院之後
    ，護士就跟我說他要通報警察處理，我說好，後來警察就帶
    我回去派出所」等語( 見本院卷第203 頁背面) ，足認被告
    於護理人員詢問告訴人病況斯時，應僅是單純陳述事發經過
    ，並未主動積極請求護理人員代為向該管司法機關轉達自首
    而願接受裁判之意，而係由醫院護理人員主動通知警方到場
    處理，揆諸上開說明，自與自首之要件不符，附此敘明。
四、綜上所述，被告確有拉扯告訴人之頭髮、及其雙手手臂、肩
    部，並對告訴人臉部施打巴掌等行為，致告訴人受有如事實
    欄所載傷害之事實，洵堪認定屬實，本案事證已臻明確，被
    告犯行洵堪認定，應予依法論科。
五、核被告所為，係犯刑法第277 條第1 項之傷害罪。公訴人認
    被告係犯刑法第278 條第3 項、第1 項之重傷害未遂罪，尚
    屬不能證明，自難遽以上開罪名相繩，惟該傷害行為係屬重
    傷害行為之低度行為，且業經檢察官起訴，其基本社會事實
    相同，本院自得變更檢察官引用之法條，改依刑法第277 條
    第1 項之傷害罪論處。被告先後多次對告訴人施以巴掌及拉
    扯告訴人之頭髮，嗣並拉扯告訴人雙手手臂、肩部之行為，
    係出於同一傷害告訴人之犯意，且係在密切接近之時、地所
    為，依一般社會觀念難以強行分開，應包括評價為一行為，
    而論以接續犯。爰審酌被告與告訴人原係男女朋友關係，僅
    因細故即對告訴人施以呼巴掌、拉扯頭髮等暴力手段，致告
    訴人傷勢不輕，顯見其對他人之身體權絲毫未予尊重，欠缺
    情緒管理能力及法治觀念，暨衡酌其犯罪之動機、目的、智
    識程度、犯後坦認犯行，並已與告訴人達成和解而賠償其損
    害等一切情狀，量處如主文所示之刑，以示儆懲。末查被告
    未曾因故意犯罪受有期徒刑以上刑之宣告，有臺灣高等法院
    被告前案紀錄表附卷可憑，其因一時失慮，偶罹刑典，事後
    已坦承犯行，深具悔意，並已與告訴人於本院調解程序中達
    成和解，而取得告訴人之宥恕，有本院調解筆錄一份在卷可
    憑( 見本院卷第191 至192 頁) ；本院認其經此刑之宣告後
    ，應知警惕而無再犯之虞，因認暫不執行其刑為當，予以宣
    告緩刑4 年，以啟自新。再被告與告訴人2 人於案發斯時雖
    為男女朋友，然並無同居關係，業經告訴人於偵查中證述在
    卷( 見偵查卷第78頁) ，故本案尚無家庭暴力防治法之適用
    ，即無依該法併予宣告付保護管束之必要，附此敘明。
據上論斷，應依刑事訴訟法第299 條第1 項前段、第300 條，刑
法第277 條第1 項、第74條第1 項第1 款，刑法施行法第1 條之
1第1項，第2 項前段，判決如主文。
本案經檢察官洪國朝到庭執行職務。
中    華    民    國    99    年    12    月    23    日
                  刑事第十三庭  審判長法  官  林淑婷
                                      法  官  饒金鳳
                                      法  官  陳昭筠
以上正本證明與原本無異。
如不服本判決，應於判決送達後10日內，向本院提出上訴書狀，
且上訴書狀應敘述具體理由，而上訴書狀未敘述上訴理由者，應
於上訴期間（即自收受判決書之翌日起算10日）屆滿後20日內補
提理由書。
                                      書記官  黃文儀
中    華    民    國    99    年    12    月    27    日
附錄本案論罪科刑法條全文：
中華民國刑法第277條
傷害人之身體或健康者，處 3 年以下有期徒刑、拘役或 1 千元
以下罰金。
犯前項之罪因而致人於死者，處無期徒刑或 7 年以上有期徒刑
；致重傷者，處 3 年以上 10 年以下有期徒刑。

司法院資訊處製作；財團法人民間司法改革基金會備份。
